臺灣高等法院民事裁定　　　　　　　　　96年度破抗字第27號
抗　告　人　甲○○
抗告人因聲請破產和解等事件，對於中華民國96年4月20日臺灣
臺北地方法院95年度破字第123號所為裁定提起抗告，本院裁定
如下：
    主  文
原裁定關於駁回抗告人宣告破產之聲請部分廢棄，應由台灣台北
地方法院更為裁定。
其餘抗告駁回。
關於駁回抗告部分之抗告程序費用由抗告人負擔。
    理  由
一、聲請及抗告意旨略以：抗告人原本家境小康，因子女出生，
    為增加收益，先生希望投資生意，亟需資金週轉，而投入全
    數存款外，並向銀行借貸資金，然先生之生意因經濟嚴重不
    景氣而倒閉，致抗告人幫助其投資之金錢全數泡湯，且欠下
    大筆債務，嗣先生又與抗告人離婚後，亦不支付抗告人生活
    費用。抗告人繼而因合會遭倒會，且為友人向銀行借款近百
    萬元，友人卻捲款逃避，而抗告人另投資期貨及股票相繼失
    敗，致負債累累。按抗告人現任職工作之每月薪資收入約新
    台幣 (下同）4萬3873元，其餘資產亦僅有39萬9090元，而
    抗告人積欠各銀行之總債務累計約為766萬6115元，是抗告
    人應還之債務超過總資產甚多，債權人又為多數，抗告人之
    財產已無法負擔債務及維持生活，已符聲請破產和解之要件
    ，實有必要依破產法相關規定進行和解或破產程序，以保護
    抗告人及其債權人之權益。由於抗告人財產已不足清償債務
    ，若各債權人肯讓抗告人免付利息、違約金、將本金以八折
    計算，並許抗告人分期攤還所欠款項，抗告人則以此內容提
    出和解方案，聲請准予破產程序和解之裁定。惟原法院未審
    酌抗告人是否符合破產和解要件，復未說明抗告人提出之和
    解方案是否可行，即以該和解方案業經債權人銀行拒絕，而
    認抗告人無聲請破產和解之必要。再者，依實務見解，祇要
    債務人有不能清償債務之情事，即可宣告破產，至有無破產
    實益，不應在是否准許宣告破產中斟酌，僅係事後應否依破
    產法第148條終止破產程序之問題。原法院卻僅依抗告人財
    稅資料所示無利息所得，逕認定抗告人無現金資產，無法構
    成破產財團，即無進行破產程序之實益，而駁回抗告人破產
    程序和解之聲請，自有違誤，為此提起抗告等語。
二、原裁定以：抗告人聲請和解雖提出和解方案書，表達願以薪
    資之40%作為清償債務之金額，惟查各家債權人銀行均不同
    意上開和解方案，抗告人聲請破產和解已無成立可能，是抗
    告人向原審聲請破產程序和解，自無必要，所為聲請為無理
    由，應予駁回。按法院駁回和解之聲請或不認可和解時，應
    依職權宣告債務人破產，為破產法第35條之規定，惟仍須債
    務人具備破產之要件及實益始可。又按破產法第148條規定
    意旨，如破產宣告後，破產財團之財產即己不敷清償最基本
    之財團費用及財團債務，則其他破產債權更無法受償，破產
    程序之進行已無必要，故法院應依聲請宣告破產終止。而破
    產固係對於債務人不能清償債務者宣告之，但法院就破產之
    聲請得依職權為必要之調查 (破產法第63條第2項)，若債務
    人確係毫無財產，則破產財團即不能構成，至若破產財團雖
    勉可組成，然其破產財團之財產尚不足清償破產程序之費用
    ，更遑論清償破產債權，參酌前開條文規定之意旨，即無進
    行破產程序之必要，而應駁回其聲請。經查，抗告人自陳其
    有現金234800元，另依原審調閱抗告人財稅資料，其並無利
    息所得，僅有凌天航空股份有限公司未上市股票7429股，以
    此推知其目前無現金資產。抗告人雖自陳目前以駕駛計程車
    為業，每月收入約43873元，惟扣除每月日常生活必須外，
    所剩金額無幾，審酌抗告人資產狀況，顯無法構成破產財團
    ，亦無法支付破產財團之費用及財團債務，依破產法第148
    條規定旨趣，本件無宣告破產之必要與實益，抗告人聲請破
    產程序和解為無理由，應予駁回等語。
三、按對於法院許可或駁回和解聲請之裁定不得抗告，此觀破產
    法第9條第2項規定甚明。是抗告人對於原法院駁回其和解聲
    請部分之裁定提起抗告，於法顯有未合，應予駁回。
四、次按法院駁回和解之聲請或不認可和解時，應依職權宣告債
    務人破產。破產法第35條定有明文。而依同法第148條規定
    之旨趣，須債務人之財產不敷清償破產財團費用及財團債務
    ，始得認無宣告破產之實益。是以法院就破產之聲請，依同
    法第63條第2項之規定，應本於職權為必要之調查，債務人
    確無財產可構成破產財團，或財產不敷清償財團費用及財團
    債務，無從依破產程序清償債務時，方能以無宣告破產之實
    益，裁定駁回其聲請。又破產乃對債務人不能清償債務為宣
    告之，此觀破產法第57條規定甚明，故破產之應宣告與否，
    即非以衡量債務人之財產總額所得清償債權成數比例多寡為
    斷。最高法院96年度台抗字第207號、95年度台抗字第673號
    裁定見解亦同，可資參酌。查抗告人自承尚有財產現金23萬
    4800元、凌天航空股份有限公司7429股，合計30萬9090元，
    每月另有薪資約4萬3873元，有財產狀況說明書、財產目錄
    、中央印製廠員工薪資清單、股票持有證明可稽（見原審卷
    第18、24至26頁），且依卷附稅務電子閘門財產所得調件明
    細表，抗告人94年度除中央印製廠之薪資所得75萬4286 元
    外，尚有合作金庫商業銀行股份有限公司新店分公司利息所
    得1492元、台北富邦商業銀行股份有限公司古亭分公司獎金
    給予4369元、凌天航空股份有限公司股利5423元，合計76萬
    5552元；且有凌天航空股份有限公司股票7429股（見原審卷
    第85、86頁），抗告人復表明可提供每月薪資40%供作清償
    （見原審卷第21頁），足徵抗告人主張其尚有財產可供構成
    破產財團乙節非虛。而破產法第95條、第96條已分別列明破
    產財團費用及破產財團債務之定義及範圍，兼以抗告人提出
    之債權人清冊，其債權人均為銀行，人數非多，權額總額為
    766萬6115元，則其財產是否確不敷清償破產財團費用及財
    團債務，尚非無疑。原法院未依法調查評估破產財團費用及
    財團債務約為若干，逕以抗告人提供之財產目錄及所欠債務
    總額，遽謂抗告人之資產狀況，無法構成破產財團，亦無法
    支付破產財團費用，無宣告破產實益，而駁回抗告人聲請依
    職權為破產宣告，容有未洽。抗告意旨指摘原裁定此部分不
    當，為有理由；又破產宣告時，應選任破產管理人、決定申
    報債權之期間及第一次債權人會議期日，並為相關公告等事
    項，此觀破產法第64條、第65條規定甚明，前開程序應由第
    一審法院為之，故予廢棄發回原法院，以為妥適之處理。
五、據上論結，本件抗告為一部不合法，一部有理由，依破產法
    第5條、民事訴訟法第495條之1第1項、第492條、第444條、
    第95條、第79條，裁定如主文。
中　　華　　民　　國　　96　　年　　5 　　月　　29　　日
                    民事第一庭
                        審判長法　官  張耀彩
                              法　官  林金吾
                              法　官  盧彥如
正本係照原本作成。
本裁定除以適用法規顯有錯誤為理由，並經本院許可外，不得再
抗告。如提起再抗告，應於收受後10日內委任律師為訴訟代理人
向本院提出再抗告狀。並繳納再抗告費新台幣１千元。
中　　華　　民　　國　　96　　年　　5 　　月　　30　　日
                              書記官  鄭兆璋
